ACORDAO-COMPLETO-2427713

ACÓRDÃO 4099/2021 ATA 7/2021 - SEGUNDA CÂMARA

VISTOS, relatados e discutidos estes autos de tomada de contas especial instaurada pela Superintendência Regional do Incra no Ceará em razão da impugnação total das despesas do Convênio 760347/2011, que tinha por objeto a execução de obras de infraestrutura para recuperação de um açude no Projeto de Assentamento Curitiba, 
ACORDAM os Ministros do Tribunal de Contas da União, reunidos em sessão da Segunda Câmara, ante as razões expostas pelo Relator, em: 
9.1.¿ excluir Francisco Jeová Sousa Cavalcante (XXX.977.603-XX) da relação processual;
9.2. com fundamento nos arts. 1º, inciso I, 16, inciso III, alíneas "b" e "d", da Lei 8.443/1992, c/c os arts. 19 e 23, inciso III, da mesma Lei, e com arts. 1º, inciso I; 209, incisos II e IV; 210 e 214, inciso III, do Regimento Interno, julgar irregulares as contas do Município de Monsenhor Tabosa-CE (07.693.989/0001-05) e condená-lo ao pagamento da quantia a seguir especificada, com a fixação do prazo de quinze dias, a contar da notificação, para comprovar, perante o Tribunal (art. 214, inciso III, alínea "a", do Regimento Interno) , o recolhimento da dívida aos cofres do Instituto Nacional de Colonização e Reforma Agrária, atualizada monetariamente e acrescida dos juros de mora, calculados a partir da data discriminada, até a data do recolhimento, na forma prevista na legislação em vigor:
	Valor original
	Data da ocorrência

	R$ 266.733,68
	28/5/2012

9.3. autorizar, desde logo, a cobrança judicial da dívida, caso não atendida a notificação, na forma do disposto no art. 28, inciso II, da Lei 8.443/92;
9.4. autorizar , se requerido, com fundamento no art. 26 da Lei 8.443/1992, c/c o art. 217, §§ 1º e 2º, do Regimento Interno, o parcelamento da dívida em até 36 parcelas, incidindo sobre cada parcela, corrigida monetariamente, os correspondentes acréscimos legais, fixando-lhe o prazo de quinze dias, a contar do recebimento da notificação, para comprovar perante o Tribunal o recolhimento da primeira parcela, e de trinta dias, a contar da parcela anterior, para comprovar os recolhimentos das demais parcelas, devendo incidir sobre cada valor mensal, atualizado monetariamente, os juros de mora devidos, no caso do débito, na forma prevista na legislação em vigor, alertando os responsáveis que a falta de comprovação do recolhimento de qualquer parcela importará o vencimento antecipado do saldo devedor, nos termos do § 2º do art. 217 do Regimento Interno deste Tribunal;
9.5. com fundamento no art. 16, § 3º, da Lei 8.443/1992, c/c art. 209, § 7º, do Regimento Interno do TCU, remeter cópia deste acórdão à Procuradoria da República no Ceará, para adoção das medidas que entender cabíveis; 
9.6. encaminhar cópia deste acórdão ao Instituto Nacional de Colonização e Reforma Agrária (Incra) , a Francisco Jeová Sousa Cavalcante e ao Município de Monsenhor Tabosa-CE.

Tomada de Contas Especial instaurada pelo Instituto Nacional de Colonização e Reforma Agrária (Incra) em razão da impugnação total das despesas do Convênio 760347/2011 firmado com o Município de Monsenhor Tabosa/CE para execução de obras de infraestrutura para recuperação de um açude no Projeto de Assentamento Curitiba. Análise de citação.

Segunda Câmara

Município de Monsenhor Tabosa-CE.

3. Responsáveis: Francisco Jeová Sousa Cavalcante (XXX.977.603-XX); Município de Monsenhor Tabosa - CE (07.693.989/0001-05).

13.1. Ministros presentes: Augusto Nardes (na Presidência), Aroldo Cedraz, Raimundo Carreiro e Bruno Dantas (Relator).
13.2. Ministro-Substituto presente: Marcos Bemquerer Costa.

ACORDAO-COMPLETO-2512919

Acórdão 2248/2023 - Segunda Câmara

BRUNO DANTAS

Por registrar as principais ocorrências dos autos até o momento, resumindo os fundamentos das peças acostadas, adoto como relatório, com os ajustes necessários, a instrução da secretaria responsável pela análise do processo (peça 38) , que contou com a anuência do corpo diretivo da unidade (peças 39 e 40) : 
"INTRODUÇÃO 
1. Trata-se de Tomada de Contas Especial instaurada pelo Instituto Nacional de Colonização e Reforma Agrária (Incra) , em desfavor do Sr. Francisco Jeová Sousa Cavalcante (CPF 916.977.60325) , prefeito do Município de Monsenhor Tabosa/CE, no período de 1/1/2013 a 31/12/2016, em razão da impugnação total das despesas do Convênio 760347/2011 (peça 1, p. 7991, 93, 95-97, 121-123 e 139-141) , firmado entre o Incra e a prefeitura do Município de Monsenhor Tabosa/CE, que tinha por objeto a execução de obras de infraestrutura compostas pela recuperação de um açude, no PA Curitiba, localizado no Município de Monsenhor Tabosa/CE, para beneficiar treze famílias, conforme Plano de Trabalho (peça 1, p. 21-43) , em razão de não ter sido apresentada a prestação de contas dos recursos recebidos. 
HISTÓRICO
2. O convênio foi firmado no valor de R$¿272.177,22, sendo R$¿266.733,68 à conta do concedente e R$¿5.443,54 referentes à contrapartida. Teve vigência de 30/12/2011 a 22/4/2013 (peça¿1, p. 7991 e 139-141) , tendo os recursos sido liberados por meio da Ordem Bancária 2012OB800865, de 28/5/2012 (peça 2, p. 18) . 
3. Foi emitido documento intitulado Informação Técnica 002/2016 - Equipe Gestora de Infraestrutura, datado de 19/7/2016 (peça 2, p. 104) , contendo manifestação técnica quanto à execução da obra objeto do convênio, por meio da qual foi informado que a obra não havia sido executada pela prefeitura de Monsenhor Tabosa/CE, estando o convênio expirado desde 22/4/2013, prejudicando sensivelmente a regularidade no abastecimento de água nas localidades em sua área de abrangência, sobretudo a população do assentamento Curitiba. 
4. O responsável Francisco Jeová Sousa Cavalcante foi notificado pelo Incra (peça 2, p.¿32-46 e 50) , para que recolhesse o valor do débito. 
5. Em razão do não saneamento das irregularidades apontadas e da não devolução dos recursos, instaurou-se tomada de contas especial. No Relatório de TCE (peça 3, p. 66-104)  concluiu-se que o prejuízo importaria no valor total dos recursos repassados, imputando-se responsabilidade ao Sr. Francisco Jeová Sousa Cavalcante e ao Município de Monsenhor Tabosa/CE, em razão da não apresentação da prestação de contas final dos recursos recebidos por meio do convênio. 
6. O Relatório de Auditoria 12/2017 da Secretaria de Controle Interno/PR (peça 3, p.¿115117) também chegou às mesmas conclusões. Após serem emitidos o Certificado de Auditoria, o Parecer do Dirigente e o Pronunciamento Ministerial (peça 3, p. 118-121 e 124) , o processo foi remetido a esse Tribunal. 
Da instrução inicial - peça 12 
7. Conforme consta na instrução inicial foi feita a citação e a audiência do Sr. Francisco Jeová Sousa Cavalcante em razão da omissão no dever de prestar contas final dos recursos do convênio (peça 12) , sendo o ofício devidamente recebido, conforme Aviso de Recebimento (peça 15) . As alegações de defesa foram apresentadas pelo responsável (peça 14) . 
Da instrução anterior - peça 16 
8. O responsável alegou que os recursos foram bloqueados e utilizados pelo Poder Judiciário local para realizar pagamento dos salários atrasados dos servidores municipais, considerando o ingresso de Ação Civil Pública impetrada em meados de 2012 pelo Ministério Público Estadual em desfavor do município, resultando com isso na utilização dos recursos do convênio em finalidade diversa da pactuada no convênio. 
9. Da análise das alegações de defesa concluiu-se que o bloqueio judicial foi promovido para assegurar o pagamento de obrigações do município, beneficiando a sociedade local, contribuindo assim para frustrar a consecução do objeto do convênio, razão pela qual sugeriu-se que não deveria ser imputado débito ao Sr. Francisco Jeová Sousa Cavalcante por não ter se beneficiado da utilização indevida dos recursos. 
10. Considerou-se pertinente, contudo, julgar irregulares as contas do responsável, nos termos do art. 16, inciso III, alínea 'c', da Lei 8.443/92, em razão de não ter adotado as providências necessárias no sentido de obter os recursos necessários para devolução ao órgão concedente ou execução do objeto do Convênio 760347/2011, e aplicar-lhe a multa prevista no art. 58, inciso III, da Lei 8.443/1992. Sugeriu-se a adoção de tais providências após a realização de citação do município. 
11. Propôs-se então que fosse realizada citação do Município de Monsenhor Tabosa/CE, na pessoa de seu representante legal, a fim de que apresentasse alegações de defesa em razão do desvio de finalidade na utilização dos recursos do convênio (bloqueio de parte das receitas do município para pagamento de remuneração dos servidores municipais) . 
12. Em cumprimento ao pronunciamento da unidade (peça 18) foi efetuada a citação do município, conforme se verifica abaixo, com alegações de defesa acostadas à peça 22.  
Da instrução anterior - peça 24 
13. Após análises das alegações de defesa apresentadas, em pareceres uniformes, a unidade técnica  (peças 25 e 26)  propôs, além do afastamento da responsabilidade do prefeito sucessor, Sr. Francisco Jeová Sousa Cavalcante:  
"a) fixar, com fundamento nos art. 12, § 1º, da Lei 8.443/1992, novo e improrrogável prazo de quinze dias para que o Município de Monsenhor Tabosa/CE comprove, perante este Tribunal, o recolhimento aos cofres do Instituto Nacional de Colonização e Reforma Agrária (Incra) da importância a seguir especificada, atualizada monetariamente, calculada a partir da data discriminada até a data da efetiva quitação do débito: 
	Valor original
	Data da ocorrência
	Débito/crédito

	R$¿266.733,68
	28/5/2012
	Débito

Valor total do débito atualizado até 27/6/2019: R$ 401.140,78. 
. b) dar ciência ao Município de Monsenhor Tabosa/CE de que o recolhimento tempestivo da quantia acima indicada, atualizada monetariamente, sanará o processo e resultará na regularidade com ressalva de suas contas; por outro lado, a ausência dessa liquidação tempestiva levará à irregularidade das contas, com imputação de débito, a ser atualizado monetariamente e acrescido de juros moratórios; e 
. c) autorizar também, desde logo, se requerido, com fundamento no art. 28, inciso I, da Lei 8.443, de 1992 c/c o art. 217, §§ 1º e 2º do Regimento Interno, o parcelamento da dívida em até 36 parcelas, incidindo sobre cada parcela correção monetária, fixando-lhe o prazo de quinze dias, a contar do recebimento da notificação, para comprovar perante o Tribunal o recolhimento da primeira parcela, e de trinta dias, a contar da parcela anterior, para comprovar os recolhimentos das demais parcelas, alertando o responsável de que a falta de comprovação do recolhimento de qualquer parcela importará o vencimento antecipado do saldo devedor, nos termos do § 2º do art. 217 do Regimento Interno deste Tribunal;" 
14.Por meio de parecer acostado à peça 27, o Ministério Público junto ao TCU, Subprocurador-Geral Paulo Soares Bugarin, concordou com a proposta da unidade técnica. 
15. Assim, por meio do Acórdão 285/2010-TCU-Primeira Câmara aprovou a proposta do Relator, Ministro Bruno Dantas, que acompanhou os pareceres uníssonos acima (peça 28) . 
16. Ante o acordado, foi oferecido novo e improrrogável prazo para que o município de Monsenhor Tabosa/CE efetuasse e comprovasse, perante esse Tribunal, o recolhimento da dívida. 
17. O ente municipal foi notificado, por meio do Ofício 5452/2020-TCU-Seproc, de 20/2/2020 (peça 34) , na data de 30/10/2019, na pessoa do Procurador Municipal, conforme AR (peça 35) . Todavia, permaneceu silente e não comprovou o atendimento da demanda.  
EXAME TÉCNICO 
18. Ante o não recolhimento do débito pelo ente municipal, dando seguimento ao trâmite processual, as contas devem ser julgadas, conforme análise de mérito efetuada na instrução de peça 24. 
CONCLUSÃO 
19. Com efeito, ante a rejeição das alegações de defesa do município de Monsenhor Tabosa/CE, não foi possível sanear a irregularidade a ele atribuída, tampouco elidir o débito a ele imputado.  
20. Todavia, deve ser excluído da relação processual o Sr. Francisco Jeová Sousa Cavalcante ante o afastamento das irregularidades anteriormente a ele imputadas, conforme instrução à peça 24, item 19.   
21. Observa-se que foi fixado novo e improrrogável prazo ao município de Monsenhor Tabosa/CE para o recolhimento da dívida. Todavia, a demanda não foi atendida. 
22. Desse modo, suas contas devem, desde logo, ser julgadas irregulares, nos termos do art. 202, § 6º, do Regimento Interno do TCU, procedendo-se a sua condenação em débito. 
PROPOSTA DE ENCAMINHAMENTO 
23. Diante do exposto, submetem-se os autos à consideração superior, propondo: 
a)  excluir da relação processual o Sr. Francisco Jeová Sousa Cavalcante  (CPF XXX.977.603-XX) ; 
b)   com fundamento nos arts. 1º, inciso I, 16, inciso III, alínea 'c', da Lei 8.443/1992 c/c os arts. 19 e 23, inciso III, da mesma Lei, e com arts. 1º, inciso I; 209, incisos II; 210 e 214, inciso III, do Regimento Interno, que sejam julgadas irregulares as contas do município de Monsenhor Tabosa/CE (CNPJ 07.693.989/0001-05) , e condená-lo ao pagamento da quantia a seguir especificada, com a fixação do prazo de quinze dias, a contar da notificação, para comprovar, perante o Tribunal (art. 214, inciso III, alínea 'a', do Regimento Interno) , o recolhimento da dívida aos cofres ao Instituto Nacional de Colonização e Reforma Agrária (INCRA) , atualizada monetariamente e acrescida dos juros de mora, calculados a partir da data discriminada, até a data do recolhimento, na forma prevista na legislação em vigor: 
	Valor original
	Data da ocorrência
	Débito/crédito

	R$¿266.733,68
	28/5/2012
	Débito

              Valor total do débito atualizado até 11/08/2020: R$ 401.140,78. 
c)  autorizar, desde logo, a cobrança judicial da dívida, caso não atendida a notificação, na forma do disposto no art. 28, inciso II, da Lei nº 8.443/92; 
d) autorizar também, desde logo, se requerido, com fundamento no art. 26 da Lei 8.443, de 1992 c/c o art. 217, §§ 1º e 2º do Regimento Interno, o parcelamento da dívida em até 36 parcelas, incidindo sobre cada parcela, corrigida monetariamente, os correspondentes acréscimos legais fixando- lhe o prazo de quinze dias, a contar do recebimento da notificação, para comprovar perante o Tribunal o recolhimento da primeira parcela, e de trinta dias, a contar da parcela anterior, para comprovar os recolhimentos das demais parcelas, devendo incidir sobre cada valor mensal, atualizado monetariamente, os juros de mora devidos, no caso do débito, na forma prevista na legislação em vigor, alertando os responsáveis de que a falta de comprovação do recolhimento de qualquer parcela importará o vencimento antecipado do saldo devedor, nos termos do § 2º do art. 217 do Regimento Interno deste Tribunal; 
e) enviar cópia do Acórdão que vier a ser proferido ao Instituto Nacional de Colonização e Reforma Agrária (INCRA)  e ao responsável, para ciência, informando que a presente deliberação, acompanhada do Relatório e do Voto que a fundamenta, está disponível para a consulta no endereço www.tcu.gov.br/acordaos, além de esclarecer que, caso requerido, o TCU poderá fornecer sem custos as correspondentes cópias, de forma impressa. " 
2.	Em sua manifestação, o Ministério Público junto ao TCU (peça 41) manifestou integral anuência com o encaminhamento proposto pela unidade instrutora. 
É o relatório.

8.1. Raimundo Augusto Fernandes Neto (6615/OAB-CE) e outros, representando o Município de Monsenhor Tabosa - CE e Francisco Jeová Sousa Cavalcante.

Subprocurador-Geral Paulo Soares Bugarin.

TOMADA DE CONTAS ESPECIAL. CONVÊNIO. MUNICÍPIO DE MONSENHOR TABOSA/CE. EXECUÇÃO DE OBRAS DE INFRAESTRUTURA PARA RECUPERAÇÃO DE AÇUDE EM PROJETO DE ASSENTAMENTO. INEXECUÇÃO TOTAL DO OBJETO. DESVIO DE FINALIDADE. CITAÇÃO DO MUNICÍPIO. REJEIÇÃO DAS ALEGAÇÕES DE DEFESA APRESENTADAS. IRREGULARIDADE DAS CONTAS. DÉBITO.

TOMADA DE CONTAS ESPECIAL (TCE)

Secretaria de Controle Externo de Tomada de Contas Especial (SecexTCE).

Trata-se de Tomada de Contas Especial instaurada pelo Instituto Nacional de Colonização e Reforma Agrária (Incra) em desfavor de Francisco Jeová Sousa Cavalcante, Prefeito de Monsenhor Tabosa/CE no período de 1/1/2013 a 31/12/2016, em razão da impugnação total das despesas do Convênio 760347/2011, firmado entre o Incra e o Município de Monsenhor Tabosa/CE, que tinha por objeto a execução de obras de infraestrutura para recuperação de um açude no Projeto de Assentamento Curitiba. 
2.	O repasse federal foi realizado no dia 28/5/2012 no valor de R$ 272.177,22 (peça 2, p. 18) e a vigência do convênio compreendeu o período de 30/12/2011 a 22/4/2013 (peça 1, p. 7991 e 139-141) .  
3.	Ocorre que, em decorrência de decisão judicial (peça 3, p. 62) , o Poder Judiciário local bloqueou a integralidade do recurso do convênio para pagamento de salários atrasados dos servidores municipais, considerando decisão proferida em Ação Civil Pública impetrada em meados de 2012 pelo Ministério Público Estadual.  
4.	Na fase interna da TCE, o órgão concedente concluiu pela impugnação total do montante repassado ao município, imputando responsabilidade à Francisco Jeová Sousa Cavalcante, Prefeito sucessor de José Araújo Souto, responsável pela assinatura do convênio, em razão da não apresentação da prestação de contas final dos recursos.
5.	Conforme consta à peça 2, p. 182-183, a Secretaria de Controle Interno da Presidência da República devolveu o processo à Superintendência Regional do Incra no Estado do Ceará para que fossem reexaminados os aspectos motivadores da abertura do processo de TCE, uma vez que não constava dos autos diligência à José Araújo Souto, ex-Prefeito de Monsenhor Tabosa/CE, responsável pela assinatura do convênio.
6.	Após ouvir o referido responsável, o Incra concluiu que esse não deveria constar do processo uma vez que a Justiça considerou improcedente a ação movida contra ele. A TCE foi então instaurada em virtude da não apresentação da prestação de contas, cujo prazo expirou na vigência do mandato do prefeito sucessor. O Controle Interno anuiu a esse posicionamento. 
7.	No âmbito do TCU, o responsável inicialmente apontado foi citado nos moldes propostos pelo Controle Interno, em função da omissão no dever de prestar contas. 
8.	O prefeito Francisco Jeová demonstrou que os recursos do convênio realmente foram alvo de bloqueio judicial em 04/12/2012, na gestão do prefeito antecessor, para pagamento de vencimentos atrasados dos servidores da Prefeitura. 
9.	Em sua defesa, informou que adotou as seguintes medidas buscando resguardar o erário: solicitou à Superintendência Regional do Incra/CE a instauração da TCE, devido à má gestão do convênio, realizada pelo ex-Prefeito; e encaminhou cópia de "Ação de Ressarcimento" e de "Notitia Criminis", protocoladas em 22/8/2013, junto, respectivamente, ao Poder Judiciário Municipal e ao Ministério Público Federal no Ceará, por meio das quais requereu procedimentos de reparação de danos e de representação contra José Araújo Souto, por ocorrência de diversas irregularidades na gestão do município.
10.	Em sua análise de mérito, a Secex-TCE propõe acatar as alegações de defesa de Francisco Jeová Sousa Cavalcante e excluí-lo da relação processual.	
11.	Adicionalmente, diante da demonstração de que os valores transferidos ao município teriam sido usados para o pagamento de despesas próprias do ente federado, a unidade instrutora promoveu a citação do Município.
12.	As justificativas apresentadas pelo ente público municipal se limitaram às mesmas apresentadas pelo prefeito sucessor, de que foram adotadas as medidas que estavam ao alcance do município para responsabilização do ex-prefeito. 
13.	Em análise de mérito, acompanho as conclusões da unidade instrutora, razão pela qual incorporo seus fundamentos às minhas razões de decidir, pelas razões expostas a seguir.
14.	Restou demonstrado que o responsável Francisco Jeová não incorreu em conduta que contribuísse para o desvio de finalidade no uso dos recursos do convênio. A decisão judicial foi publicada durante a vigência do mandato de José Araújo Souto, a quem cabia, primariamente, adotar medidas para recompor os valores da União que foram retidos em decorrência de problemas verificados durante sua gestão. 
15.	No que se refere à responsabilidade do Município, as alegações de defesa não se mostraram suficientes para sanar a constatação de desvio de finalidade na aplicação dos recursos. 
16.	Os valores repassados pela União foram utilizados para cumprir obrigações financeiras próprias do ente federado, devendo ser atribuída ao Município a responsabilidade por ressarcir o dano sofrido pela União. 
17.	A jurisprudência do TCU é recorrente no sentido de que o bloqueio judicial de recursos de convênio para pagamento de dívidas alheias ao objeto pactuado configura débito decorrente de desvio de finalidade e, portanto, não afasta a responsabilidade de o ente beneficiado restituir os respectivos valores aos cofres do ente concedente. Nesse aspecto, divirjo da unidade instrutora somente quanto ao fundamento do julgamento, que deve se dar sob as alíneas "b" e "d" da Lei 8.443/1992.
18.	Considerando se tratar de ente público, por meio do Acórdão 285/2020-TCU-Primeira Câmara, foi concedido novo e improrrogável prazo para que o município recolhesse o valor devido atualizado monetariamente, o que não ocorreu. 
19.	Em consequência, cabe, portanto, julgar irregulares as contas do Município de Monsenhor Tabosa/CE, condenando-o ao pagamento do débito atualizado do valor correspondente à integralidade dos recursos repassados. 
20.	Ante o exposto, voto por que o Tribunal adote o Acórdão que ora submeto à deliberação deste Colegiado. 
 
TCU, Sala das Sessões Ministro Luciano Brandão Alves de Souza, em 16 de março de 2021.
Ministro BRUNO DANTAS 
Relator